【裁判字號】    92,訴,3669
【裁判日期】    921205
【裁判案由】    返還寄託款
【裁判全文】
臺灣臺北地方法院民事判決                        九十二年度訴字第三六六九號
    原      告  丁○○
                丙○○
    右二人共同
    法定代理人  戊○○
    右二人共同
    訴訟代理人  盧  春    律師
    被      告  財團法人私立廣恩老人養護中心
    法定代理人  乙○○
    訴訟代理人  甲○○
當事人間請求返還寄託款事件，本院於民國九十二年十一月二十一日言詞辯論終結，
判決如左：
    主    文
被告應將鄧劉蓮英所有彰化商業銀行股份有限公司新店分公司帳戶00000000000-000
號存摺乙本及該存摺之印鑑章壹枚返還原告。
訴訟費用由被告負擔。
    事    實
甲、原告方面：
一、聲明：被告財團法人私立廣恩老人養護中心（下稱廣恩中心）應將鄧劉蓮英所有
    彰化商業銀行股份有限公司（下稱彰化銀行）新店分公司帳戶 00000000000-000
    號存摺乙本及該存摺之印鑑章返還原告。
二、陳述：
  (一)原告丁○○、丙○○之父鄧振國係被繼承人鄧劉蓮英之獨子，而鄧振國與離婚前
    之前妻唐寶雲於婚後育有鄧安邦，嗣於民國（下同）七十三年五月十三日與原告
    之母戊○○（原名駱秀鳳）結婚後，則育有原告二人。又原告之父鄧振國於七十
    六年六月九日死亡、原告同父異母之兄長鄧安邦於九十一年五月七日死亡，而原
    告之祖母即被繼承人鄧劉蓮英則於九十二年一月三十日死亡，原告依民法第一千
    一百三十八條規定係第一順位之繼承人，原告遂於九十二年五月二十六日申報被
    繼承人鄧劉蓮英之遺產，始知被繼承人鄧劉蓮英於被告廣恩中心之彰化銀行新店
    分行戶頭有存款新台幣（下同）二百十六萬二千七百二十三元之遺產，是按民法
    第一千一百四十七條、第一千一百四十八條規定，原告等既為被繼承人鄧劉蓮英
    之繼承人，對被繼承人寄託於被告廣恩中心之彰化銀行新店分行之存摺及印鑑章
    與前開存款，自九十二年一月三十日即被繼承人死亡之日起，即應由原告等承受
    系爭寄託物之權利義務。詎原告向彰化銀行請求返還前開消費寄託款時，卻遭該
    銀行要求提出存戶存摺及其他證明文件，為此，原告遂向被告廣恩中心請求返還
    前開存摺，然卻遭被告廣恩中心函告須出具法院公證或具法律效力之證明文件，
    被告始願交付系爭寄託物，原告遂委請發函通知領取前開存摺及寄託款；惟原告
    既係依法取得財產權利，寄託保管系爭存摺之被告，自不得藉詞不予返還。
  (二)此外，訴外人鄧安邦生前參加軍人強制險，及由友聯產物保險股份有限公司（下
    稱友聯保險公司）之國軍官兵團體保險二種，亦即：1.軍寶部分，訴外人鄧安邦
    其生前指定之受益人即鄧振國已於七十六年六月六日死亡，訴外人鄧安邦於九十
    一年五月七日死亡時，依軍人保險條例第十條規定，其保險給付，依民法有關繼
    承規定處分之，該部分業已由其母唐寶雲具領在案；2.官兵團體保險部分，指定
    受益人為其祖母鄧劉蓮英，況由友聯保險公司函覆本院之函足證鄧安邦之團體保
    險受益人為原告等之被繼承人鄧劉蓮英。而被告廣恩中心生前受託保管系爭寄託
    物，於原告之祖母即被繼承人鄧劉蓮英死亡後，依法自應將系爭寄託物返還予原
    告。
三、證據：提出鄧劉蓮英及鄧安邦之除戶證明各一件、
    明書  件、財團法人私立廣恩老人養護中心函一件、彰化銀行新店分行函二件、
    律師函一件、國軍官兵團體保險申請書一件（以上均影本）等件為證。
乙、被告方面：
一、聲明：原告之訴駁回。
二、陳述：
    被告僅代為保管被繼承人鄧劉蓮英所寄託保管之彰化銀行新店分行之存摺正本，
    並不干預案主家屬遺產之分配，而本件依據中央信託局之死亡給付通知書可知，
    受益人係鄧安邦之母即唐寶雲，與原告所主張不符，被告僅係為確認究竟何人始
    為前開款項之權利人而已。
三、證據：提出鄧劉蓮英個案報告及存摺影本各一、中央信託局股份有限公司死亡給
    付通知書一件件等件為證。
    理  由
一、本件原告起訴主張渠等之父鄧振國係被繼承人鄧劉蓮英之獨子，而鄧振國與離婚
    前之前妻唐寶雲於婚後育有鄧安邦，鄧振國嗣與原告之母戊○○（原名駱秀鳳）
    結婚後，則育有原告二人，而渠等之父鄧振國於七十六年六月九日死亡、渠等同
    父異母之兄長鄧安邦則於九十一年五月七日死亡，渠等祖母即被繼承人鄧劉蓮英
    則於九十二年一月三十日死亡，渠等依民法第一千一百三十八條規定係第一順位
    之繼承人，乃於九十二年五月二十六日申報被繼承人鄧劉蓮英之遺產，始知被繼
    承人鄧劉蓮英於彰化銀行新店分行之帳戶內尚有存款二百十六萬二千七百二十三
    元，渠等既為被繼承人鄧劉蓮英之繼承人，對被繼承人寄託於被告廣恩中心之彰
    化銀行新店分行之存摺及印鑑章與前開存款，自九十二年一月三十日即被繼承人
    死亡之日起，即有承受系爭寄託物之權利義務，於向被告請求返還前開存摺、印
    鑑時，竟遭被告拒絕，為此訴請被告返還上開寄託物等語；被告則以其僅係代為
    保管被繼承人鄧劉蓮英所寄託保管之彰化銀行新店分行之存摺正本，並不斷定鄧
    劉蓮英家屬遺產之分配，因本件依中央信託局之死亡給付通知書記載，保險受益
    人乃鄧安邦之母即唐寶雲，與原告所主張不符，是其始拒絕遽將系爭存摺及印鑑
    交付原告云云置辯。
二、經查，本件原告乃訴外人鄧振國與戊○○之子女，同時為鄧振國之繼承人，此部
    份事實有
    事實亦有
    此部份事實堪予確定。又訴外人鄧振國之母即本件原告與訴外人鄧安邦之祖母乃
    鄧劉蓮英，此一事實有上開
    四款規定，原告與訴外人鄧安邦對鄧劉蓮英均為同順位之繼承人。而訴外人鄧振
    國乃鄧劉蓮英之獨子，其先與鄧安邦之母唐寶雲離婚後，於七十三年五月十三日
    與原告之母戊○○結婚，其後鄧振國於七十六年六月九日死亡、而原告同父異母
    之兄長鄧安邦則於九十一年五月七日死亡，另原告之祖母即被繼承人鄧劉蓮英則
    於九十二年一月三十日死亡，其死亡順序依序為鄧振國→鄧安邦→鄧劉蓮英（繼
    承系統表詳如附件所示）。其中鄧安邦係在服兵役時過世，於過世前，鄧安邦曾
    投保「國軍官兵團體保險」及「軍人保險」，上述「國軍官兵團體保險」係由友
    聯產物保險股份有限公司承保，保險金額則為二百萬元；另「軍人保險」部分則
    由中央信託局股份有限公司承保，保險金額為四十一萬零四百元，此一保險金額
    已因被保險人鄧安邦死亡而由鄧安邦之第一順位繼承人即其生母唐寶雲領取，此
    一事實有中央信託局人壽保險處所製發之軍人保險死亡給付通知書影本在卷可考
    ，並經中央信託局股份有限公司人壽保險處於九十二年十月二十八日以中壽軍給
    三一六○號函說明在卷。至上揭「國軍官兵團體保險」部分，被保險人鄧安邦於
    投保時，其所填寫之保險受益人乃其祖母鄧劉蓮英，此一事實有國防部聯合後勤
    司令部留守業務署於九十二年九月十九日隋玩字第○九二○○○八八八八號函附
    之團體保險申請書影本在卷可徵，該保險契約已因被保險人鄧安邦之死亡而由保
    險人友聯產物保險股份有限公司依要保書之記載，於九十一年十一月十八日將保
    險理賠金二百萬元匯入訴外人鄧劉蓮英設於彰化銀行新店分行帳戶內，此一事實
    ，有友聯產物保險股份有限公司於九十二年十一月十一日 (92)總理軍字第○二
    ○六號函附之匯款憑條影本附卷可考，是依上述過程可知，就上開二百萬元理賠
    金部分，因訴外人鄧安邦之死亡，於保險公司依約給付予訴外人鄧劉蓮英後，已
    成為鄧劉蓮英之個人財產。
三、承上所述，訴外人鄧劉蓮英之繼承人僅餘本件原告，至原告之生母及原告之先父
    即訴外人鄧振國前配偶唐寶雲等人，均非鄧劉蓮英之法定繼承人，是九十二年一
    月三十日鄧劉蓮英死亡時，依民法第一千一百三十八條第四款規定，鄧劉蓮英之
    財產即由原告繼承。而本件被告並不否認保管有訴外人鄧劉蓮英寄放於該處之存
    摺及印鑑，此等文書亦屬於鄧劉蓮英之遺產，依法自應由繼承人即本件原告取得
    ，是本件原告依此規定訴請被告返還其受託保管之上開存摺、印鑑，自有理由，
    應予准許。
四、結論：原告之訴為有理由，依民事訴訟法第七十八條，判決如主文。
中      華      民      國    九十二    年    十  二    月      五      日
                              民事第二庭法  官  汪漢卿
正本係照原本作成
如對本判決上訴，須於判決送達後廿日內向本院提出上訴狀
中      華      民      國    九十二    年    十  二    月      五      日
                                        書記官  許婉如


司法院資訊處製作；財團法人民間司法改革基金會備份。
